高雄高等行政法院簡易判決
                                        99年度簡字第364號
原      告　義大醫療財團法人義大醫院
代　表　人　林義守
訴訟代理人　林慶雲　律師
          　陳裕文　律師
上　一　人
複  代理人　陳正男　律師
被      告　高雄市政府
代　表　人　陳　菊　市長
訴訟代理人　陳　新
          　朱孝芳
          　林怡君
上列當事人間人體器官移植條例事件，原告不服行政院衛生署中
華民國99年10月28日衛署訴字第0990022490號訴願決定，提起行
政訴訟，本院判決如下：
    主  文
原告之訴駁回。
訴訟費用由原告負擔。
　　事實及理由
一、程序事項：
（一）查高雄市與高雄縣於民國99年12月25日合併改制為新直轄
      市，而改制後之「高雄市」，並非原直轄市（高雄市）之
      擴大，而係新直轄市之成立。本件被告原為高雄縣政府，
      縣市合併改制後之業務應由新直轄市機關高雄市政府承受
      訴訟，茲合併改制後之高雄市政府及代表人陳菊市長於本
      件訴訟繫屬中聲明承受訴訟，應予准許。
（二）按行政處分如有誤寫、誤算或其他類此之顯然錯誤者，處
      分機關得隨時或依申請更正之，行政程序法第101條第1項
      定有明文。蓋行政處分如因書寫錯誤、計算錯誤、疏略及
      自動化作業之錯誤等，致其所表現之內容與行政機關之意
      思不一致，不僅其錯誤在客觀上一望可知，即應如何始為
      正確，亦十分明白，從而存在所謂之「顯然錯誤」時，行
      政機關予以改正，並無損於相對人之信賴及法律安定，故
      不論其結果有利或不利於相對人，對此種行政處分之瑕疵
      ，應皆容許行政機關隨時更正。查本件更正前高雄縣政府
      99年5月24日府衛醫字第0990123750號行政裁處書有關受
      裁處機構代表人誤載為「義大醫療財團法人義大醫院（負
      責醫生杜元坤）」及處罰條文誤載為「依人體器官移植條
      例第18條第1項處罰鍰新臺幣20萬元整」，嗣經被告以100
      年8月11日、9月22日高市府四維衛醫字第1000088402號、
      第1000104783號函更正受裁處機構代表人為：「義大醫療
      財團法人義大醫院（代表人林義守）」及處罰條文更正為
      ：「依人體器官移植條例第18條之１第1項處罰鍰新臺幣
      20萬元整」，核係更正原行政處分受裁處人之代表人及處
      罰之條文，但處分之事實理由和受裁處主體並未改變，非
      重為新的行政處分，而為合法之更正，合先敘明。
二、事實概要：
    緣原告因執行骨骼相關移植手術，於98年8月15日至12月30
    日，向行政院衛生署中央健康保險局（下稱健保局）申報骨
    骼移植相關醫令62033B（顯微血管游離瓣手術－肌肉移植）
    、62034B（顯微血管游離瓣手術－骨移植）、64002B（骨或
    軟骨移植術）、64030B（股骨頸骨折開放性復位術，帶肌肉
    血管骨移植）、64206B（良性骨瘤刮除術及骨移植）等5項
    給付之情事，惟卻未於98年8月4日前向行政院衛生署（下稱
    衛生署）申請設置人體器官保存庫，經衛生署移請被告所屬
    衛生局查證屬實，被告乃以原告違反人體器官移植條例第14
    條第1項規定，爰依同條例第18條之1第1項規定，以99年5月
    24日府衛醫字第0990123750號行政裁處書，處原告新臺幣（
    下同）20萬元罰鍰，原告不服，提起訴願，經遭決定駁回，
    遂提起本件行政訴訟。
三、本件原告主張︰
（一）人體器官移植條例並無「強行規定」須設置人體器官保存
      庫，原告縱無設置，亦無違法。按人體器官移植條例第14
      條第1項規定：「為妥善保存摘取之器官，以供移植之用
      ，『得』設置人體器官保存庫：其設置，應經中央衛生主
      管機關之許可。」準此，依上揭條例規定意旨，乃謂醫療
      院所「得」設置人體器官保存庫以達妥善保存摘取器官之
      目的，但其設置須經中央衛生主管機關許可後，方可依法
      設置。並非謂醫療院所須經中央衛生主管機關許可而設置
      人體器官保存庫後，方可保存摘取之器官。故上揭條例非
      屬強行規範設置人體保存庫之規定，而係醫療院所若欲設
      置人體器官保存庫者，須經中央衛生主管機關許可之強行
      規定，二者定義顯有迥異。以本件而言，原告係無設置人
      體器官保存庫之事實，而非未經中央衛生主管機關許可，
      擅自設置人體器官保存庫之情事，故原告並無違反人體器
      官移植條例第14條第1項規定，然被告未詳稔斟酌人體器
      官移植條例第14條第1項規定之構成要件，遽爾對原告裁
      罰，核原處分自有違法，而難能維持。
（二）訴願決定意旨採認被告答辯主張，謂稱「依人體器官保存
      庫管理辦法第2條第1項規定，以移植為目的，從事人體器
      官（含人體組織、細胞）及其衍生物之處理或保存，應依
      人體器官保存庫管理辦法申請設置人體器官保存庫」云云
      ，並憑此謂指原告未依該辦法設置人體器官保存庫，係屬
      違法云云。惟查：揆諸人體器官移植條例第14條之規定意
      旨，其於第1項規定中乃係規定醫療機構為妥善保存摘取
      之器官，以供移植之用，「得」設置人體器官保存庫云云
      ，故憑此規定意旨即可顯證此並非屬強制規定醫療機構「
      須設置」或「應設置」人體器官保存庫，方可為移植器官
      之醫療行為，而此項法律規定意旨再與同條第2項規定對
      應，則係謂醫療機構若欲申請設置人體器官保存庫者，則
      其設置之資格、條件、申請程序等之管理辦法，由中央衛
      生主管機關擬訂之，故該條第2項之規定意旨，亦無規範
      醫療機構欲為人體器官移植時，「須設置」或「應設置」
      人體器官保存庫之意，此乃法理之當然解釋。詎料，人體
      器官保存庫管理辦法於第1條明文揭櫫其母法依據，乃為
      人體器官移植條例第14條第2項規定，惟卻於該辦法第2條
      第1項規定「以移植為目的，從事人體器官（含人體組織
      、細胞）及其衍生物之處理或保存，應依本辦法申請設置
      人體器官保存庫（以下簡稱保存庫）。」云云，此顯逾越
      人體器官保存條例第14條第2項授權範圍，亦即顯有子法
      逾越母法之嫌，彰彰有甚。訴願決定意旨暨被告皆未察查
      上揭人體器官保存庫管理辦法第2條第1項有此子法逾越母
      法之違失，竟執此為本件行政處分科予原告行政罰鍰之憑
      據，核被告如此之行政行為自亦屬違法之行政處分，其處
      分自難維持，固不待言。
（三）被告所憑據之事實，僅能認定原告有為器官「移植」之事
      實，並無法認定原告有為人體器官「保存」之情事。按被
      告乃係憑據原告於98年8月15日至98年12月30日期間，有
      向健保局為62033B（顯微血管游離手術－肌肉移瘤植）、
      62034B（顯微血管游離瓣手術－骨移植）、64002B（骨或
      軟骨移植術）、64030B（股骨頸骨折開放性復位術，帶肌
      肉血管骨移植）、64206B（良性骨刮除術及骨移植）等5
      項骨骼移植相關醫令給付之申報，但未於98年8月4日前向
      衛生署申請設置人體器官保存庫，遂認定原告違反人體器
      官移植條例第14條第1項規定云云。然查，依原處分所憑
      據之事實，僅能認定原告有為人體器官「移植」手術之事
      實，尚難認定原告有「保存」摘取之人體器官情事，故原
      處分遽以認定原告有未依法申請設置「保存庫」而「保存
      」人體摘除之器官云云，實無所憑，從而，原處分自屬違
      法之處分。
（四）被告係以原告違反人體器官移植條例第14條第1項規定，
      而依同條例第18條之1第1項規定處原告罰鍰20萬元。然查
      ：人體器官移植條例第18條之1第1項係規定：「違反第14
      條第1項規定者，處新臺幣20萬元以上，100萬元以下罰鍰
      。」而人體器官移植條例第14條第1項全文為：「為妥善
      保存摘取之器官，以供移植之用，『得』設置人體器官保
      存庫，其設置，『應』經中央衛生主管機關之許可」。此
      條文前段規定既使用「得」字，自係許人自由選擇之意，
      無論選擇設置或不設置人體器官保存庫，當均無違反該項
      規定之問題。反之，此條文後段規定係使用「應」字，即
      無自由選擇之餘地，如不依該規定辦理，即屬違反此項規
      定。故人體器官移植條例第18條之1第1項所謂：「違反第
      14條第1項規定者」，乃係專指違反第14條第1項後段之情
      形而言。蓋該第14條第1項前段係使用「得」字，任何人
      任何情況均不可能發生有違反該項規定之情事。要甚昭然
      。本件原告既尚未設置人體器官保存庫，自無違人體器官
      移植條例第14條第1項後段之情事可言。被告擅為處罰，
      明顯違法。或曰，人體器官移植條例第14條第1項前段規
      定「得」字，係屬立法之疏漏或失誤。然此項疏漏或失誤
      在未立法修正前，尚不得以解釋方式為不利人民之適用等
      語。並聲明求為判決撤銷訴願決定及原處分。
四、被告則以︰
（一）按人體器官移植條例第14條第1項規定，為妥善保存摘取
      之器官，以供移植之用，得設置人體器官保存庫；其設置
      應經行政院衛生署之許可。再依人體器官保存庫管理辦法
      第2條第1項規定，以移植為目的，從事人體器官（含人體
      組織、細胞）及其衍生物之處理或保存，應依人體器官保
      存庫管理辦法申請設置人體器官保存庫。再按人體器官移
      植條例第14條第3項規定，依第14條第1項所稱人體器官保
      存，包括人體器官、組織、細胞之處理與保存，及以組織
      工程、基因工程技術對組織、細胞所為處理及其衍生物之
      保存。是以，對於應用於修補部分骨骼缺損處以恢復該骨
      骼功能，於植入前所為之滅菌、低溫蛋白組織等去活性方
      式之前處理行為，亦屬人體器官移植條例所稱之人體器官
      保存範圍，此有衛生署99年5月20日衛署醫字第099026193
      1號函可稽，故人體器官移植條例所定之「保存」範疇，
      非僅為原告所認定之狹義字面上之「保存」涵義。且若依
      原告所言，既認有進行相關修補骨骼缺損以恢復功能之移
      植手術事實，其於進行移植相關過程中，即應已進行滅菌
      、低溫蛋白組織等去活性方式之前處理行為，依法自應由
      申請設立許可之人體器官保存庫為之，以維護病患接受人
      體器官之醫療安全，並非原告辯稱之「醫療院所若欲設置
      人體保存庫，才須經中央衛生主管機關許可設置」之詞意
      ，原告對「保存」之認知應有所誤解。易言之，被告認定
      原告有法規「保存」之事實而未申請設置人體器官保存庫
      ，因此依法裁罰，並無違誤。
（二）又查被告所屬衛生局99年3月16日以衛局醫字第099000605
      12號函請原告提出說明，原告於99年3月29日義醫字第099
      00537號陳述意見函中亦坦誠「‧‧‧因本院人員作業疏
      忽，以致未向衛生署申請設置人體器官保存庫‧‧‧。」
      次查，衛生署於人體器官保存庫管理辦法98年2月2日發布
      施行後，亦於98年2月11日以衛署醫字第0980205348號函
      告知，若欲處理或設置細胞庫、臍帶血庫、羊膜庫、眼庫
      、皮庫、軟骨暨韌帶組織庫及骨骼組織庫‧‧‧等類別之
      人體器官者，請原告派員出席98年2月26日假高雄市阮綜
      合醫院辦理之「人體器官保存庫申請作業說明會」，以瞭
      解申請保存庫之設置許可、實地履勘、許可效期展延、許
      可證明記載事項變更及機構代表人或負責人變更等事項應
      檢附之相關文件及申請流程之規定在案。再查，人體器官
      保存庫管理辦法第21條有既存機構限期補正之規定，因此
      衛生署業98年6月15日亦以衛署醫字第0980260958號函提
      醒各縣市衛生局、相關協（學）會及機構，於人體器官保
      存庫管理辦法施行前已從事人體器官保存者，最遲應於98
      年8月4日向衛生署申請許可；被告所屬衛生局98年6月24
      日亦以衛局醫字第09800233280號函通知原告前開限期補
      正規定，並告知屆期未提出申請而繼續提供移植者，將依
      人體器官移植條例第18條之1第1項規定裁處20萬元以上10
      0萬元以下罰鍰等。可知中央及地方衛生主管機關已多次
      函知原告相關規定，實已善盡相關告知義務。又原告續經
      衛生署99年5月20日衛署醫字第0990261931號函提供所屬
      健保局勾稽98年8月15日至98年12月25日期間，陸續申報
      移植相關醫令給付，共有67次之多，卻仍未依法申請設置
      人體器官保存庫，請被告依人體器官移植條例第18條之1
      第1項規定裁處，且敘明應另向合法設置之人體器官保存
      庫洽請提供移植用之器官、組織、細胞，或向衛生署申請
      人體器官保存庫設置許可後，方得繼續執行本項移植手術
      在案。
（三）原告所主張人體器官保存庫管理辦法第2條第1項規定，逾
      越人體器官移植條例第14條第2項授權範圍乙節，由於被
      告僅為人體器官移植條例之裁處機關，原告所提對於人體
      器官保存庫管理辦法之法律位階疑義，制定法規之主管機
      關衛生署亦於99年10月28日衛署訴字第0990022490號訴願
      決定書中說明，人體器官移植條例第14條第2項授權衛生
      署訂定人體器官保存庫設置之資格、條件、申請程序、應
      具備之設施、作業流程、許可之廢止及其他應遵行事項之
      管理辦法，簡言之，人體器官保存庫管理辦法第2條第1項
      規定，以移植為目的，從事人體器官（含人體組織、細胞
      ）及其衍生物之處理或保存，應依人體器官保存庫管理辦
      法申請設置人體器官保存庫，自屬合法，並無子法逾越母
      法之情形。
（四）末查，人體器官移植條例及人體器官保存庫管理辦法之訂
      定，旨在提供醫療機構及醫師進行恢復人體器官功能或挽
      救生命所進行之移植手術時，應遵循之方向及規定，藉以
      保障民眾之就醫安全，原告肩負南部地區就醫及緊急醫療
      之準醫學中心重要角色，總病床數高達1,253床，更應遵
      循醫療相關法規，提供民眾更安全、更完整之就醫環境，
      始符原告「愛與關懷、責任永續」之核心價值，以及「提
      供以病人為中心之高品質醫療服務」之目標。且本案被告
      考量原告誠實坦承作業疏失僅以最低金額裁罰之，業已兼
      顧法、理、情及行政目的之達成，是被告並無違法或不當
      或違反比例原則之處，從而，本案之違規事證明確，原告
      起訴理由均不足採等語，資為抗辯。並聲明求為判決駁回
      原告之訴。
五、本件如事實概要欄所載之事實，業據兩造分別陳述在卷，並
    有衛生署98年2月11日衛署醫字第0980205348號函、被告所
    屬衛生局98年6月23日衛局醫字第09800233280號函、衛生署
    98年6月15日衛署醫字第0980260958號函、99年2月9日衛署
    醫字第0990260602號函、原告99年3月29日義醫字第0990053
    7號函、被告所屬衛生局99年3月16日衛局醫字第0990006051
    2號函、衛生署99年5月20日衛署醫字第0990261931號函及被
    告99年5月24日府衛醫字第0990123750號行政裁處書等附原
    處分卷可稽，洵堪認定。原告雖以前揭情詞，資為爭執，惟
    查：
（一）按「為妥善保存摘取之器官，以供移植之用，得設置人體
      器官保存庫；其設置，應經中央衛生主管機關之許可。」
      「前項人體器官保存庫，其設置之資格、條件、申請程序
      、應具備之設施、作業流程、許可之廢止及其他應遵行事
      項之管理辦法，由中央衛生主管機關定之。」「第1項所
      稱人體器官保存，包括人體器官、組織、細胞之處理與保
      存，及以組織工程、基因工程技術對組織、細胞所為處理
      及其衍生物之保存。」「違反第14條第1項規定者，處新
      臺幣20萬元以上100萬元以下罰鍰。」人體器官移植條例
      第14條第1項、第2項、第3項及第18條之1第1項分別定有
      明文。次按「本辦法依人體器官移植條例第14條第2項規
      定訂定之。」「以移植為目的，從事人體器官（含人體組
      織、細胞）及其衍生物之處理或保存，應依本辦法申請設
      置人體器官保存庫（以下簡稱保存庫）。」「本辦法施行
      前，已從事人體器官保存者，應於本辦法施行日起6個月
      內申請許可。前項申請經審查未通過者，得於6個月內申
      請複查，複查仍未通過者，不得繼續從事人體器官保存行
      為。」分別為人體器官保存庫管理辦法第1條、第2條第1
      項及第21條所明定。
（二）原告雖主張：人體器官移植條例第14條第1項前段僅規定
      「得」設置人體器官保存庫，並無「強行規定」須設置人
      體器官保存庫，原告縱無設置，亦無違法，如有設置方應
      經中央衛生主管機關之許可云云。惟查，人體器官移植條
      例第14條第1項於91年7月10日修正之立法理由為「近年因
      生醫科技、組織工程及移植醫學快速發展，對臍帶血幹細
      胞、骨髓、皮膚、骨骼、眼角膜等組織之收集、檢驗、處
      理及保存之需求殷切，因有設置臍血庫等人體器官保存庫
      之必要，為嚴密其管理，爰修正原條文前段列為第1項，
      規定其設置應經中央衛生主管機關之許可，設置主體則不
      以醫院為限。」揆諸該修正意旨已說明係因近年生醫科技
      及移植醫學快速發展，為處理及保存人體器官、組織，認
      有設置人體器官保存庫之必要。參之人體器官保存庫管理
      辦法第2條第1項亦規定「以移植為目的，從事人體器官（
      含人體組織、細胞）及其衍生物之處理或保存，應依本辦
      法申請設置人體器官保存庫（以下簡稱保存庫）。」準此
      ，為妥善保存摘取之器官，從事人體器官移植之醫療院所
      ，係有設置人體器官保存庫之必要，此應屬強行規定，職
      故，人體器官移植條例第18條之1第1項乃規定，違反第14
      條第1項規定者，處20萬元以上100萬元以下罰鍰。則原告
      尚不得以人體器官移植條例第14條第1項前段規定「得」
      設置人體器官保存庫，即認此屬任意規定，違反者不應受
      罰。又如前述，醫療院所為妥善保存摘取之器官，以供移
      植之用，係有設置人體器官保存庫之必要，而其設置應經
      中央衛生主管機關之許可，非謂醫療院所得自由選擇是否
      設置人體器官保存庫，如有設置方應經中央衛生主管機關
      之許可，是原告上開主張，委無可採。至原告指稱人體器
      官保存庫管理辦法第2條第1項規定，逾越人體器官移植條
      例第14條第2項授權範圍，而有子法逾越母法之違失乙節
      。經查，人體器官移植條例第14條第2項已授權中央衛生
      主管機關衛生署訂定有關人體器官保存庫設置之資格、條
      件、申請程序、應具備之設施、作業流程、許可之廢止及
      其他應遵行事項之管理辦法。則衛生署於98年2月2日訂定
      之人體器官保存庫管理辦法第2條第1項規定，以移植為目
      的，從事人體器官（含人體組織、細胞）及其衍生物之處
      理或保存，應依本辦法申請設置人體器官保存庫，自屬合
      法，並無子法逾越母法之情形。
（三）原告雖又訴稱：依原處分所憑據之事實，僅能認定原告有
      為人體器官「移植」手術之事實，尚難認定原告有「保存
      」摘取之人體器官情事，故原處分遽以認定原告有未依法
      申請設置「保存庫」而「保存」人體摘除之器官，實無所
      憑，從而，原處分自屬違法云云。惟按人體器官移植條例
      第14條第3項規定，第14條第1項所稱人體器官保存，包括
      人體器官、組織、細胞之處理與保存，及以組織工程、基
      因工程技術對組織、細胞所為處理及其衍生物之保存。是
      以，對於應用於修補部分骨骼缺損處以恢復該骨骼功能，
      於植入前所為之滅菌、低溫蛋白組織等去活性方式之前處
      理行為，亦屬人體器官移植條例所稱之人體器官保存範圍
      ，此有衛生署99年5月20日衛署醫字第0990261931號函在
      卷可稽，故人體器官移植條例所定之「保存」範疇，非僅
      原告所認定之狹義字面上之「保存」涵義。且原告既自認
      有進行相關修補骨骼缺損以恢復功能之移植手術事實，其
      於進行移植相關過程中，即應已進行滅菌、低溫蛋白組織
      等去活性方式之前處理行為，依法自應申請設立許可之人
      體器官保存庫為之，以維護病患接受人體器官移植之醫療
      安全，足見原告對「保存」之認知應有所誤解。是被告認
      定原告從事人體器官移植，有「保存」摘取人體器官之事
      實而未申請設置人體器官保存庫，乃依前揭人體器官移植
      條例第14條第1項及第18條之1第1項規定裁處罰鍰，並無
      違誤，原告所訴，亦非可取。
六、綜上所述，原告上開主張，均不可採。被告以原告違反人體
    器官移植條例第14條第1項規定，爰依同條例第18條之1第1
    項規定，處以20萬元罰鍰，並無違誤，訴願決定予以維持，
    亦無不合。原告起訴意旨求為撤銷，為無理由，應予駁回。
    又本件事證已臻明確，兩造其餘攻擊防禦方法，核與判決結
    果無何影響，爰不再逐一論述。另本件係適用簡易訴訟程序
    ，爰不經言詞辯論逕為判決，併予敘明。
七、據上論結，本件原告之訴為無理由，依行政訴訟法第233條
    第1項、第236條、第98條第1項前段，判決如主文。
中　　華　　民　　國　　100　  年　　10 　月  　5 　　日
                  高雄高等行政法院第一庭
                                  法  官　呂 佳 徵
以上正本係照原本作成。
如不服本判決，應於送達後20日內，向本院提出上訴狀並表明上
訴理由，如於本判決宣示後送達前提起上訴者，應於判決送達後
20日內補提上訴理由書（須按他造當事人人數附繕本）。
中　　華　　民　　國　　100　  年　　10 　月  　5 　　日

　　　　　　　　　　　　　　　    書記官  李 建 霆
附註：
行政訴訟法第235條（第1項、第2項）：
對於適用簡易程序之裁判提起上訴或抗告，須經最高行政法院之
許可。
前項許可，以訴訟事件所涉及之法律見解具有原則性者為限。